臺灣臺南地方法院民事裁定
110年度事聲字第44號
異  議  人  黃召光  
            林李寶貴


相  對  人  李明憲  
上列當事人間因給付補償金聲請核發支付命令事件，異議人對於
民國110年7月15日本院司法事務官所為110年度司促字第12618號
裁定，提出異議，本院裁定如下：
    主  文
原裁定廢棄。
    理  由
一、按當事人對於司法事務官處理事件所為之終局處分，得於處
    分送達後10日之不變期間內，以書狀向司法事務官提出異議
    。司法事務官認前項異議有理由時，應另為適當之處分；認
    異議為無理由者，應送請法院裁定之。法院認第1 項之異議
    為有理由時，應為適當之裁定；認異議為無理由者，應以裁
    定駁回之，民事訴訟法第240 條之4 第1 項前段、第2 項及
    第3 項分別定有明文。又民事訴訟法第513 條固規定：「支
    付命令之聲請，不合於第508 條至第511 條之規定，或依聲
    請之意旨認債權人之請求為無理由者，法院應以裁定駁回之
    ；就請求之一部不得發支付命令者，應僅就該部分之聲請駁
    回之。前項裁定，不得聲明不服。」，惟司法事務官依法辦
    理法院組織法第17條之2 相關業務時所為之處分，其書類名
    稱及效力固與法院所為者相同，惟其本質仍屬司法事務官之
    處分，則其所為處分之救濟程序亦不宜排除民事訴訟法第24
    0條之4 規定之適用（臺灣高等法院暨所屬法院101 年法律
    座談會民事類提案第39號參照）。查異議人以相對人應給付
    補償金為由聲請本院核發支付命令，本院司法事務官於民國
    110年7月15日以110年度司促字第12618 號裁定（下稱原裁
    定）駁回異議人之聲請，該裁定於110年7月22日送達異議人
    ，異議人於收受送達後10日內即同年月26日具狀提出異議，
    司法事務官認其異議無理由而送請本院裁定等情，業經本院
    調取上開卷宗核閱屬實，異議程序符合前開規定，本院自應
    就異議人異議有無理由為適法之裁定，合先敘明之。
二、異議人聲請及異議意旨略以：訴外人王朝水於94年8月15日
    向異議人借款新臺幣(下同)140萬元(共借款280萬元，異議
    人2人債權範圍各2分之1即各140萬元)，約定清償期為94年1
    1月15日，年利息為百分之5，違約金為月息3分，並將其所
    有坐落臺南市○市區○○段00000地號土地(權利範圍為5225分
    之906，下稱系爭土地，異議人聲請支付命令狀表示同段228
    、228-1、228-4地號土地亦有設定抵押權與異議人，應屬有
    誤，共同擔保設定之土地應為同段228-2、228-3、228-5、2
    28-6地號土地)設定抵押權與異議人。嗣系爭土地共有人提
    起分割共有物訴訟，經本院107年度訴字第56號判決(下稱系
    爭分割土地判決)確定，王朝水因未分得分割後之土地而由
    其他共有人李素菁等8人以金錢予以找補，其中相對人應補
    償王朝文7萬4,460元。是依該判決可知，王朝水對相對人有
    補償請求權，判決結果形同王朝文將系爭土地之權利範圍出
    賣與其他共有人(包括相對人)，王朝文得準用買賣契約關係
    向其他共有人請求給付價金，異議人為王朝水之債權人，基
    於代位權規定於相對人不給付王朝水補償金時，自可代位王
    朝文向相對人請求給付，本院民事執行處另案亦准許向相對
    人收取該金額。惟原裁定認為異議人之上開權利僅屬對物之
    請求權，非屬異議人對債務人之債權請求權，及異議人未盡
    釋明義務而駁回聲請，於法未合。為此，爰依法提出異議請
    求廢棄原裁定等語。
三、經查：
　㈠按應有部分有抵押權或質權者，其權利不因共有物之分割而
    受影響。但有下列情形之一者，其權利移存於抵押人或出質
    人所分得之部分：一、權利人同意分割。二、權利人已參加
    共有物分割訴訟。三、權利人經共有人告知訴訟而未參加。
    前項但書情形，於以價金分配或以金錢補償者，準用第881
    條第1項、第2項或第899條第1項規定；抵押權除法律另有規
    定外，因抵押物滅失而消滅。但抵押人因滅失得受賠償或其
    他利益者，不在此限。抵押權人對於前項抵押人所得行使之
    賠償或其他請求權有權利質權，其次序與原抵押權同。民法
    第824條之1第2、3項、第881條第1、2項分別定有明文。準
    此，土地共有人將其權利範圍設定抵押權與第三人後，該土
    地經聲請判決分割結果，如設定抵押權與第三人之共有人(
    下稱抵押人)未獲分配土地，而以價金分配或以金錢補償時
    ，此時該共有人(即抵押人)對於其他共有人(即應找補之共
    有人)有價金分配或金錢補償請求權，抵押權人就抵押人對
    其他共有人得行使之補償債權，即有權利質權存在，亦即抵
    押權人因上開情形就抵押人對找補共有人之債權，依民法第
    881條第2項規定有權利質權，權利質權標的物乃抵押人對找
    補共有人之補償債權，因該質權標的物之債權，係以金錢給
    付為其內容，依民法第905條有關權利質權之實行規定，如
    債權清償期先於其所擔保債權之清償期者，抵押權人(即權
    利質權之質權人)得請求債務人(即負有補償責任之共有人)
    提存其為清償之金錢，並對提存物行使其質權，如債權清償
    期後於其所擔保債權之清償期者，抵押權人(即權利質權之
    質權人)得向債務人(即負有補償責任之共有人)直接為給付
    之請求，此即所謂收取權，指抵押權人(即質權人)以實現債
    權為目的，得以自己之名義請求給付而逕行優先受償，為實
    現此目的，抵押權人(即質權人)對債務人得為催告、受領代
    物清償、聲請假扣押、假處分等法律行為(謝在全，民法物
    權論下，2014年9月修訂六版二刷，第534、535頁)。因此，
    質權標的物之債權清償期如較質權所擔保債權清償期為後時
    ，質權人依民法第905條第2項規定於清償期屆至時，即得就
    擔保之債權額向債務人直接為給付之請求。
　㈡查訴外人王朝水將其所有系爭土地(權利範圍5225分之906)於
    94年8月19日設定抵押權與本件異議人。嗣系爭土地共有人
    林華郎於107年間提起訴訟請求分割228、228-1、228-4、22
    8-5地號土地(上開分割標的王朝水僅228、228-5地號土地有
    所有權，權利範圍均5225分之906，其中228地號土地設定抵
    押與異議人林李寶貴、228-5地號土地設定抵押權與異議人
    林李寶貴、黃召光)，經本院系爭分割土地判決結果王朝水
    未分配到土地，其他共有人即本件相對人應補償王朝水7萬4
    ,460元(另有其他共有人李素青補償7萬1,140元、李富文補
    償46萬5,409元、胡惠香補償47萬2,664元、林惠玲補償48萬
    4,327元、林華恩補償78萬4,000元、林景賢補償70萬5,600
    元、林山和補償41萬4,400元)等情，有系爭土地謄本、上開
    判決及確定證明書在卷可稽(本院110年度司促字第12618號
    卷第11至47頁)。依此可知，王朝水於94年8月19日將系爭土
    地設定抵押權與本件異議人，後因其他共有人提起訴訟，請
    求系爭土地與其他共有土地合併分割，本院判決分割確定王
    朝水未受分配土地，而由其他共有人找補價金之事實，足堪
    認定。
　㈢基上事實及系爭分割土地判決結果，王朝水未獲分配土地而
    由其他共有人找補金額，其中相對人應找補王朝文之金額為
    7萬4,460元，而異議人為王朝文之抵押權人，因王朝文未獲
    分配土地，依民法第881條第2項規定就王朝文對負找補金額
    責任之共有人(包括本件相對人)所得行使之請求權即有權利
    質權存在，此觀諸系爭分割土地判決理由欄中：「…被告王
    朝水於本件未受原物分配，受補償對被告李素青、李明憲、
    李富文、胡惠香、林惠玲、林華恩、林景賢、林山和取得合
    計3,472,000元之補償金請求權，林李寶貴等4人對被告王朝
    水之抵押權，雖不生移存之結果，但仍分別轉為被告王朝水
    補償請求權之權利質權，林李寶貴等4人另得依民法第881條
    第2項規定，於本件判決確定後，得憑以迅速辦理相關登記
    ，併此敘明。」等語至明。另異議人與王朝水間抵押權所擔
    保之債權清償日期為「94年8月15日」(參本院卷第35、36頁
    土地謄本他項權利部中「清償日期」之記載)，而系爭分割
    土地判決確定後，相對人即應依判決結果給付找補金額與王
    朝水(判決確定日為「107年11月5日」，參司促卷第47頁判
    決確定證明書)，可見質權標的物之債權(即王朝文對找補共
    有人之找補債權)清償期，後於異議人與王朝水間權利質權
    所擔保之債權清償日，揆諸前揭說明，依民法第905條第2項
    規定，異議人尚非不得就擔保之債權額向本件相對人為給付
    之請求。原裁定未明即此，以系爭分割土地判決結果異議人
    係取得物之請求權，尚不生對債務人之債權請求權而駁回異
    議人之聲請，於法即屬有違，應予廢棄。至於異議人主張以
    代位方式予以請求，雖與上開解釋有所不同，惟支付命令之
    聲請，依民事訴訟法第511條第1項規定僅需表明其請求之原
    因事實，並提出相關證據予以釋明即可，無須審酌請求權基
    礎是否正確方得核發，自不影響上開認定之結果，併予指明
    之。　
四、綜上所述，異議人為王朝水所有系爭土地之抵押權人，因系
    爭分割土地判決確定後，王朝水未分配取得土地而由相對人
    補償價金，異議人因而對王朝水所得行使之補償價金請求權
    有權利質權，並因補償價金債權已屆期而可請求相對人給付
    。原裁定以對補償價金權利為對物之請求權，不生對相對人
    之債權請求權，駁回異議人之請求，核屬有誤，爰廢棄原裁
    定，並發回本院司法事務官另為妥適之處理。
五、依民事訴訟法第240條之4第3項前段，裁定如主文。
中　　華　　民　　國　　110 　年　　12　　月　　2 　　日
                  民事第三庭  法  官　林勳煜            
上列正本證明與原本無異。
如不服本裁定，得於收受裁定正本後10日內向本院提出抗告狀，
並繳納抗告裁判費新臺幣1,000元整。
中　　華　　民　　國　　110 　年　　12　　月　　2 　　日
　　　　　　　　　　　　　　　書記官  朱烈稽